【裁判字號】    93,訴,1345
【裁判日期】    950117
【裁判案由】    返還土地等
【裁判全文】
臺灣臺南地方法院民事判決              93年度訴字第1345號
原      告  丙○○
訴訟代理人  蘇文奕律師
            陳郁芬律師
被      告  甲○○
訴訟代理人  陳慶鴻律師
上列當事人間請求返還土地等事件，經本院於民國95年1月3日言
詞辯論終結，判決如下：
    主      文
核定被告占有使用原告所有坐落臺南縣仁德鄉○○段一二八之三
四地號土地之租金為每月新臺幣陸仟肆佰拾伍元。
被告應給付原告新臺幣壹拾萬貳仟玖佰陸拾元，及自民國九十四
年十二月十一日起至返還上開土地之日止，按月給付原告新臺幣
陸仟肆佰拾伍元。
原告其餘之訴駁回。
訴訟費用由被告負擔十分之七，餘由原告負擔。
本判決第二項得假執行。
原告其餘假執行之聲請駁回。
    事      實
甲、原告方面：
一、聲明：
  (一)先位聲明：
  1.被告應將坐落臺南縣仁德鄉○○段128之34地號、128之91地
    號土地上如臺南縣歸仁地政事務所於民國93年12月23日複丈
    成果圖（如附圖）所示編號A部分面積30平方公尺之鋼筋混
    凝土造傳達室、編號B部分面積172平方公尺之鋼筋混凝土造
    三層主建物、編號C部分面積2平方公尺之磚造內部圍牆拆除
    ，並將前開土地返還原告。
  2.被告應給付原告新臺幣（下同）9,665元，及自起訴狀繕本
    送達之翌日起至清償日止，按週年利率百分之5計算之利息
    ，暨自93年9月11日起至返還上開土地之日止，按月給付原
    告9,665元。
  3.原告願供擔保請准宣告假執行。
  (二)備位聲明：
  1.請求核定被告使用所有坐落臺南縣仁德鄉○○段128之34、
    128之91地號土地之租金為每月9,665元。
  2.被告應給付原告9,665元，及自起訴狀繕本送達之翌日起至
    清償日止，按週年利率百分之5計算之利息，暨自93年9月11
    日起至返還上開土地之日止，按月給付原告9,665元。
  3.就前項聲明被告第一次應給付9,665元部分，原告願供擔保
    請准宣告假執行。
二、陳述：
  (一)先位聲明部分：
  1.緣原告於93年5月間因拍賣取得坐落於臺南縣仁德鄉○○段
    128之34地號、128之91地號土地（下稱系爭土地），並於93
    年8月10日完成系爭土地之所有權移轉登記。惟系爭土地上
    有被告所有門牌號碼：臺南縣仁德鄉○○○街48號之未保存
    登記建物（下稱系爭房屋），被告未經原告同意而占用原告
    所有之系爭土地，自屬無權占有，且妨害原告之所有權，爰
    依民法第767條物上請求權之規定，請求被告拆除系爭土地
    上之建築物並將土地返還原告。
  2.又無權占有使用他人之土地，可能獲得相當於租金之利益，
    為社會通常之觀念，被告明知無合法權源，竟占用原告所有
    之土地，拒不交還，自屬故意不法侵害原告對系爭土地之所
    有權，而受有相當於租金之不當得利，並致原告受有相當於
    租金之損害，原告自得依不當得利、侵權行為之法則，請求
    被告返還、賠償相當於租金之利益。茲因系爭土地地形方正
    完整，便於利用，系爭土地於法院拍賣時，原告尚花費39 0
    多萬元之高價始能取得，顯見其經濟價值不低，系爭土地面
    積總計為763平方公尺，申報地價每平方公尺為1,520元，依
    土地申報總地價1,159,760元計算年息百分之10，每年租金
    為115,976元，每月為9,665元（元以下四捨五入），故自原
    告93年8月10日完成系爭土地所有權登記日起至93年9月10日
    止，被告應給付原告相當於租金之損害額為9,665元，並請
    求自93年9月11日起至返還系爭土地之日止，按月給付原告
    9,665元。
  (二)備位聲明部分：
  1.如認被告係有權使用原告所有系爭土地，惟因原告花費巨額
    價款後，非但無法使用收益，更須負擔地價稅等稅捐，而被
    告卻使用原告之土地而受有利益，為平衡雙方權益，依民法
    第876條、第425條之1之法理，原告自得請求被告支付使用
    土地之代價。又兩造對於土地使用之代價無法協議，爰依上
    開規定，請求法院核定。
  2.系爭土地地形方正完整，便於利用，系爭土地於法院拍賣時
    ，原告尚花費390多萬元之高價始能取得，顯見其經濟價值
    不低，系爭土地面積總計為763平方公尺，申報地價每平方
    公尺為1,520元，依土地申報總地價1,159,760元計算年息百
    分之10，每年為115,976元，每月為9,665元（元以下四捨五
    入），即每月使用系爭土地之代價為9,665元，洵屬適當，
    爰請求法院准予核定，並命被告給付原告自93年8月10日完
    成系爭土地所有權登記日起至93年9月10日止之使用對價9,
    665元，及自93年9月11日起至返還系爭土地之日止，按月給
    付原告使用系爭土地之代價。
  (三)對被告抗辯所為之陳述：
  1.被告雖辯稱系爭房屋為被告前夫乙○○所興建，於89年間因
    離婚而將系爭房屋之事實上處分權讓與被告，原告於買受系
    爭土地時，已知有系爭房屋之存在，故本件有民法第876條
    或民法第425條之1規定之適用，被告並非無權占有云云。惟
    按以無權占有為原因，請求返還所有物之訴，被告對原告就
    其物有所有權存在之事實無爭執，而僅以非無權占有為抗辯
    者，原告於被告無權占有之事實，無舉證責任。被告應就其
    取得占有係有正當權源之事實證明之。如不能證明，則應認
    原告之請求為有理由（最高法院92年臺上字第312號判決參
    照）。又不動產物權依法律行為而取得者，非經登記不生效
    力，為民法第758條所明定。自己建築之房屋，與依法律行
    為而取得者有別，縱使不經登記，並不在上開規定所謂非經
    登記不生效力之列。且民法第758條規定，並不因不動產為
    違章建築而有例外；惟違章建築物雖為地政機關所不許登記
    ，尚非不得以之為交易之標的（最高法院41年臺上字第1039
    號、62年臺上字第2414號、50年臺上字第1236號判例參照）
    。被告雖舉證人丁○○欲證明系爭房屋為其前夫乙○○所興
    建，惟依房屋稅條例第4條第1項規定，房屋稅向房屋所有人
    徵收之。而系爭房屋為被告於89年6月28日以所有人名義，
    報請臺南縣稅捐稽徵處新化分處登記稅籍，顯見被告前揭主
    張應屬無據。
  2.另縱認系爭房屋確為乙○○所興建，嗣由被告取得事實上處
    分權，惟參諸民法第876條立法理由之記載，所欲加規範者
    係拍定人與「土地所有人」或「建築物所有人」間之關係，
    被告既非系爭房屋之所有人，顯然其不能援引該條文之規定
    主張有法定地上權。又民法第425條之1所規定者，係土地及
    其土地上之房屋同屬一人所有，而僅將土地或僅將房屋「所
    有權」讓與他人，或將土地及房屋同時或先後讓與相異之人
    。本件被告所取得者既僅為系爭房屋之處分權而非所有權，
    顯然亦不符上揭條文所規定之要件。
三、證據：提出本院93年7月30日南院慶92執祥第22158號不動產
    權利移轉證書、臺南縣稅捐稽徵處新化分處南縣稅新分二字
    第0920023544號函、理維國際法律事務所93年8月18日理字
    第9308183號函影本各一件，及系爭土地之土地登記謄本二
    份、地籍圖謄本一份、現場照片六張為證。
乙、被告方面：
一、聲明：原告先位及備位之訴暨假執行之聲請均駁回。
二、陳述：
  (一)系爭房屋係被告前夫乙○○於84年間於其所有之系爭土地上
    所興建，嗣於89年間乙○○將該屋之事實上處分權轉讓予被
    告，並申報被告為納稅義務人。原告因拍賣而取得系爭土地
    所有權時，即明知其上有系爭房屋之存在，且法院民事執行
    處公告兼應買通知中亦註明系爭土地上存有系爭房屋，系爭
    房屋不在拍賣範圍內，拍定後不影響原法律關係，拍定後不
    點交等語，且系爭房屋為鋼筋混凝土造，結構堅強，具有相
    當之經濟價值，依民法第876條、第425條之1之規定及最高
    法院48年臺上字第1457號判例意旨，應已有地上權之設定，
    而屬有權占有。被告既非無權占有系爭土地，則被告自無給
    付相當於租金之不當得利或損害賠償之問題。
  (二)被告有權占用系爭土地，自無須支付租金，且縱令原告得依
    土地法第105條準用同法第97條之規定請求租金，因被告僅
    占有使用原告所有坐落臺南縣仁德鄉○○段128之34地號土
    地，原告請求依系爭土地全部面積763平方公尺（即包括臺
    南縣仁德鄉○○段128之34、128之91地號土地）來計算租金
    ，亦有不當。
三、證據：提出本院90年度重訴字第509號判決書影本一件為證
    ，並聲請傳訊證人乙○○、丁○○。
丙、本院依職權調取本院92年度執字第22158號強制執行卷宗、
    被告及乙○○之財產歸戶資料，及向臺南縣歸仁地政事務所
    調取系爭土地之申報地價資料、向臺南縣稅捐稽徵處新化分
    處調取系爭房屋納稅義務人申報資料、歷次變更資料、稅籍
    紀錄表，並履勘系爭房屋占用系爭土地之實際詳情及系爭房
    屋實際使用現況，暨囑託臺南縣歸仁地政事務所測量系爭房
    屋占用土地面積，繪製複丈成果圖。
    理      由
一、原告主張：原告於93年8月10日經法院拍賣程序取得系爭土
    地之所有權，惟該土地為被告所有之系爭房屋無權占用，故
    依民法第767條所有物返還請求權，請求被告拆屋還地，並
    依不當得利、侵權行為法律關係，請求被告返還、賠償相當
    於租金之利益；縱認被告非無權占有，惟被告使用系爭土地
    ，仍應支付租金或相當於租金之使用費用，爰依民法第876
    條及同法第425條之1規定之法理，請求法院核定並判決被告
    給付租金等語。
二、被告則以：系爭土地原係被告之前夫乙○○所有，而系爭房
    屋則係乙○○於84年間興建，並於89年間將該屋之事實上處
    分權轉讓予被告，依民法第876條之法理，應視為已有地上
    權之設定，且原告於取得系爭土地時明知有系爭房屋之存在
    ，應認原告已同意容忍被告之房屋存在，故被告係屬有權占
    有，既屬有權占有被告即無支付租金之問題，縱令原告得請
    求租金，因系爭房屋僅占有使用原告所有坐落臺南縣仁德鄉
    ○○段128之34地號土地635平方公尺部分，原告請求依系爭
    土地全部面積763平方公尺來計算租金，亦有不當等語，資
    為抗辯。
三、兩造不爭執之事實：
  (一)坐落臺南縣仁德鄉○○段128之34、128之91地號土地（即系
    爭土地）原為被告前夫乙○○所有，於87年11月5日設定本
    金最高限額12,000,000元抵押權予原告，嗣於92年間原告持
    對被告之確定支付命令向本院聲請就乙○○所有之系爭土地
    查封拍賣（本院92年度執字第22158號），經本院定期拍賣
    後，於93年5月24日由債權人即原告聲明承受，原告並於93
    年8月10日執本院執行處發給之不動產權利移轉證書完成系
    爭土地之所有權移轉登記。
  (二)系爭128之34地號土地上有未保存登記建物，門牌號碼：臺
    南縣仁德鄉○○○街48號（即系爭房屋），而系爭128之91
    地號土地位於10公尺公共設施道路內，其上無任何構造物。
    又被告就系爭房屋於89年6月28日申報房屋稅設籍資料時為
    申報納稅義務人。
四、原告主張被告無權占有系爭土地，依民法第767條物上請求
    權之規定，請求被告拆屋還地及給付相當於租金之利益；又
    縱認被告係有權占有系爭土地，亦請求依民法第876條、第
    425條之1之法理命被告支付使用土地之代價等情，為被告所
    否認，並以前情置辯，則本件應審究者為：(一)原告可否依據
    民法第767條之規定請求被告拆屋還地？即被告之占有是否
    有正當權源？(二)原告可否請求被告給付占用土地所受有相當
    於租金之不當得利？其計算之基礎為何？(三)若被告有權占有
    系爭土地，原告可否請求被告給付使用系爭土地之代價（租
    金）？其數額為何？茲將本院判斷內容分述如下：
  (一)原告可否依民法第767條之規定請求被告拆屋還地？即被告
    之占有是否有正當權源？
  1.按因自己出資而建築之房屋，不待登記即原始取得其所有權
    ，與該房屋行政上起造人名義之誰屬無關，亦與因法律行為
    而取得者，須依民法第758條規定經登記始取得其所有權者
    不同（最高法院85年度臺上字第100號判決要旨參照）。又
    按不動產物權，依法律行為而取得、設定、喪失或變更者，
    非經登記，不生效力，民法第758條定有明文。次按違章建
    築之讓與，因不能為移轉登記而不能為不動產所有權之讓與
    ，讓與人僅能將違章建築之事實上處分權讓與受讓人，最高
    法院67年度第2次民事庭會議決議意旨可資參照。經查：
  (1)證人即被告前夫乙○○陳稱：系爭房屋是84年或87年間由伊
    所興建，但蓋房子的錢大部分是向被告借的，後來因為要與
    被告離婚，所以將房子的納稅義務人登記為被告等語（見本
    院卷第31頁）；證人即承攬系爭房屋興建工程之忠正營造有
    限公司負責人丁○○亦到庭證稱：系爭門牌號碼臺南縣仁德
    鄉○○○街48號房屋為伊承攬建造，大約是在民國84、85年
    間所興建，係乙○○找伊興建，作為住家使用，工程動工不
    久乙○○就有開票給伊支付工程款，之後到興建完成時，是
    由伊父親與乙○○結算工程款，伊沒有跟乙○○的太太接觸
    過，系爭房屋坐落之土地原是乙○○所有，旁邊有乙○○的
    工廠，系爭房屋的水電好像是由工廠接過來的，系爭房屋沒
    有辦理保存登記，也沒有申請使用執照等語（見本院卷第11
    0至114頁），原告雖否認上述二證人證言之真實性，然核其
    二人證數之內容大致相符，且證人丁○○與兩造均無親戚或
    僱傭關係，實無為迴護被告而故為不利於原告證詞之可能，
    則其經具結後所為上述證詞，自堪採信，原告未能具體指明
    其等所為前開證述有何不實之處，僅空言主張該等證詞並非
    實在，洵無足取。依證人上開證詞可知，系爭建物實係乙○
    ○出資興建，原告主張被告為系爭房屋之原始建造者乙節，
    顯屬無據。
  (2)又系爭房屋於乙○○取得所有權後，於其與被告離婚之際，
    已將系爭房屋轉讓與被告，並申報被告為納稅義務人等情，
    已據證人乙○○證述明確，則被告即取得系爭房屋之事實上
    處分權。雖原告以系爭門牌號碼臺南縣仁德鄉○○○街48號
    房屋稅納稅義務人於89年申報房屋稅籍時即登記為被告，而
    認被告為系爭房屋之原始所有權人云云。然稅捐機關就建物
    所為稅籍資料納稅義務人之記載，純為便利課稅而設，與所
    有權之取得無關，此與地政機關依土地法規定所為所有權登
    記有絕對效力之情形有間，是自不能因被告為臺南縣仁德鄉
    ○○○街48號房屋之納稅義務人，而認定使用該門牌號碼之
    系爭房屋之所有權人為被告。
  2.次按土地及其土地上之建築物，同屬一人所有，而僅以土地
    或僅以建築物為抵押者，於抵押物拍賣時，視為已有地上權
    之設定，民法第876條第1項前段定有明文。查本件系爭土地
    原為乙○○所有，而系爭房屋亦係乙○○於84年間興建而取
    得所有權，其嗣後於89年間雖將系爭房屋轉讓與被告，惟被
    告所取得者僅係爭房屋之事實上處分權，法律上系爭房屋之
    所有權仍屬於原始建造人乙○○所有，則依照前揭法條之規
    定，系爭房屋之原始建造人（即系爭房屋之所有權人）乙○
    ○對於經拍賣而取得系爭土地所有權之原告，自有法定地上
    權之存在。又被告既係因所有權人乙○○之轉讓而取得系爭
    房屋之事實上處分權，並占用系爭土地，已如前述，則其抗
    辯其有法定地上權而非無權占有系爭土地乙節，堪認其係為
    保全自己之權利，依民法第242條之規定代位乙○○行使法
    定地上權而主張有權占有（臺灣高等法院花蓮分院72年法律
    座談意見參照）。是系爭土地及房屋既本同屬乙○○一人所
    有，而其僅以系爭土地設定抵押，嗣系爭土地雖經拍賣而為
    原告所取得，惟依照前揭說明，系爭房屋占有系爭土地已視
    為有地上權之設定，而有正當權源，且被告亦已代位乙○○
    主張法定地上權，即非無權占有，自非無法律上原因，亦無
    侵害原告之權利，原告主張被告無權占有系爭土地，並無法
    律上原因獲得相當於租金之利益、侵害原告之權利云云，自
    不足取，應予駁回。
  3.另被告抗辯系爭房屋占用系爭土地有法定地上權之存在乙節
    ，既有理由，則本院就其抗辯本件亦有民法425條之1法定租
    賃權適用等情，自毋庸再予審酌，附此敘明。
  (二)若被告有權占有系爭土地，原告可否請求被告給付使用系爭
    土地之代價（租金）？其數額為何？
  1.按土地及其土地上之建築物，同屬於一人所有，而僅以土地
    或僅以建築物為抵押者，於抵押物拍賣時，視為已有地上權
    之設定，其地租由當事人協議定之，協議不諧時，得聲請法
    院定之，民法第876條第1項定有明文。
  2.經查，被告擁有事實上處分權之系爭房屋有權使用原告所有
    之臺南縣仁德鄉○○段128之34地號土地，已如前述，而兩
    造就租金之數額意見不一致等情，亦為兩造所是認，足見本
    件確有協議不成之情事，揆諸前揭條文規定，原告訴請法院
    核定租金數額，並據以請求被告給付租金，即屬有據。
  3.再按城市地方房屋之租金，以不超過土地及其建築物申報總
    價額年息百分之十為限，此於租用基地建築房屋時亦有準用
    ，土地法第105條、第97條第1項定有明文。又按基地租金之
    數額，除以基地申報地價為基礎外，尚須斟酌基地之位置，
    工商業繁榮之程度，承租人利用基地之經濟價值及所受利益
    等項，並與鄰地租金相比較，以為決定，並非必達申報總地
    價年息百分之十最高額（最高法院68年度臺上字第3071號判
    例參照）。
  4.查系爭坐落臺南縣仁德鄉○○段128之34、128之91地號之二
    筆土地面積分別為635平方公尺及128平方公尺，地形方正，
    其中臺南縣仁德鄉○○段128之34地號土地屬於乙種工業區
    ○○○段128之91地號土地則屬於道路用地，上開二筆土地
    於93、94年度每平方公尺申報地價皆為1,520元，有臺南縣
    歸仁地政事務所94年12月19日所地價字第0940012142號函所
    附之申報地價查覆表在卷可稽，又系爭房屋前有圍牆區隔內
    外、大門邊有鋼筋混凝土造之傳達室（守衛室）一間、建物
    本身為鋼筋混凝土造之三層樓房，係供住家使用，內部傢俱
    齊全等情，業經本院會同兩造赴現場履勘明確，並有勘驗筆
    錄及現場圖在卷可憑。本院斟酌系爭土地坐落位置係屬工業
    區、附近無頻繁之商業活動及系爭房屋現可利用之情形，認
    原告主張以申報地價百分之10計算被告使用系爭土地之租金
    ，稍嫌過高，應以土地申報地價按年息百分之8計算較為適
    當。
  5.再查，系爭土地之面積總計為763平方公尺，而系爭房屋均
    位於臺南縣仁德鄉○○段128之34地號土地上，其所使用之
    範圍幾乎為前開土地之全部，有臺南縣歸仁地政事務所94
    年1月5日所測量字第0930011885號函附之土地複丈成果圖在
    卷足參，且被告亦同意以臺南縣仁德鄉○○段128之34地號
    土地全部作為計算租金之範圍，是被告每月應給付原告之租
    金，核定為6,435元（1,520元×635×8%÷12=6,435元，元
    以下四捨五入）。又原告於93年5月24日向執行法院聲明承
    受系爭土地，並於93年8月10日完成所有權移轉登記，此經
    本院調取本院92年度執字第22158號執行卷宗核閱無訛，並
    有土地登記謄本在卷足稽，是原告主張以取得系爭土地所有
    權之日作為請求租金之始點，自屬有據。從而，原告依法請
    求被告給付102,960元（即言詞辯論終結前已到期之93年8月
    11日至94年12月10日部分之租金），及自94年12月11 日起
    按月給付6,435元租金之範圍內，為有理由，應予准許。
  6.至原告主張應以系爭土地全部面積計算被告給付租金之範圍
    乙節，因系爭房屋並未占用臺南縣仁德鄉○○段128之91地
    號土地，該地號土地為供公眾通行道路用地，亦如前述，則
    被告既未占有使用該地號土地，自無給付租金之必要，原告
    此部分請求，尚屬無據。
  7.末按關於請求法院核定租金，其訴之性質，為形成之訴，未
    經法院核定地租數額前，土地所有人無直接請求給付地租之
    權利，故當事人就地租協議不諧時，必先經法院核定其地租
    數額後，土地所有人始得據以請求如數給付，最高法院著有
    84年度臺上字第2707號判決意旨可資參照，揆諸前揭最高法
    院判決意旨所示，土地所有人既須經法院核定地租數額後，
    始得據以請求地上權人給付，則在法院核定地租前，地上權
    人雖有支付地租之義務，惟斯時確切之給付數額為何，非待
    法院核定尚非明確，則縱未為給付，亦難謂已陷於給付遲延
    ，土地所有人須待法院核定租金數額後，始合於民法第229
    條第2項所謂「得請求給付時」之要件，依該條項之規定，
    又須再經催告地上權人而未獲給付時，始得請求遲延利息。
    是本件被告應給付之租金數額，既仍有待法院確定，原告於
    本訴訟中一併請求被告給付遲延利息，亦屬無據，應予駁回
    。
五、綜上所述，系爭房屋占有系爭土地既屬有權占有，則原告依
    民法767條之規定請求被告返還系爭土地，及給付相當於租
    金之不當得利，即屬無據，不應准許；至原告主張被告占有
    使用系爭土地，依民法第876條第1項之規定請求法院核定租
    金，並據以請求被告給付102,960元（即自93年8月11日起至
    94 年12月10日之已到期租金），及自94年12月11日起至返
    還上開土地之日止，按月給付原告6,435元，為有理由，應
    予准許，逾此部分之請求為無理由，應予駁回。
六、本判決第二項原告陳明願供擔保請求宣告假執行，經核其勝
    訴部分所命被告給付之金額未逾500, 000元，依民事訴訟法
    第389條第1項第5款之規定，應依職權宣告假執行；至原告
    敗訴部分，其假執行之聲請，因訴之駁回而失所附麗，不應
    准許，併予駁回。
七、本件事證已臻明確，兩造其餘主張陳述及所提之證據，經審
    酌均不影響本院上開論斷，毋庸逐一論述，附此敘明。
八、據上論結，原告之訴為一部有理由，一部無理由，依民事訴
    訟法第79條、第389條第1項第5款，判決如主文。
中    華    民    國    95    年    1     月    17    日
                  民事第二庭    法  官  林佩儒
以上正本係照原本作成
如對本判決上訴，須於判決送達後20日內向本院提出上訴狀
中    華    民    國    95    年    1     月    17    日
                                書記官  吳信助


司法院資訊處製作；財團法人民間司法改革基金會備份。
